臺灣臺中地方法院民事判決　　　　　　　 99年度婚字第652號
原　　　告　高政耀
訴訟代理人　許錫津律師
被　　　告　陳秀雲
訴訟代理人　陳昭宜律師
上列當事人間離婚事件，本院於民國100年1月4日言詞辯論終結
，判決如下：
    主      文
准原告與被告離婚。
訴訟費用由被告負擔。
    事實及理由
甲、程序方面：
    按婚姻無效、確認婚姻不成立或成立、撤銷婚姻、離婚或夫
    妻同居之訴，得合併提起，於第一審或第二審言詞辯論終結
    前，為訴之變更、追加或提起反訴，民事訴訟法第572條第1
    項定有明文。本件原告起訴時，訴之聲明原依民法第1052條
    第2項，訴請離婚；嗣於民國99年9月21日以民事準備書狀追
    加訴訟標的為併依同法第1052條第1項第3款規定，訴請離婚
    ，揆諸前揭規定，原告所為訴之追加，應屬合法。
乙、實體方面：
壹、原告起訴主張：
一、兩造於71年間結婚，婚後育有子女高維宏、高維邦2 子（皆
    已成年）。詎於85年間，被告因擔任壽險公司業務主任，因
    公司內部業績競爭，為求表現，竟虛以人頭保戶填補保單業
    績缺額，再自行代人頭保戶繳納保費，導致財務發生缺口。
    為填補此等財務缺口，除由原告以工作所得墊付外，被告亦
    自行以人頭保戶名義辦理保單質押借款藉以支應。另被告復
    以其未及將新投保客戶之保費繳交給公司時，該客戶即發生
    保險事故，故須私下負責該客戶之理賠事宜為由，而要求原
    告提出現金支應。而原告表示希望能與該客戶見面，被告初
    以種種理由搪塞，嗣則改稱已另借得款項解決此事。原告未
    察，信以為之，為徹底解決被告之債務問題，同意與被告共
    同召集民間互助會，以籌措現金供被告償還上開借款，然被
    告卻又冒用互助會會員名義得標取會款，為解決此事，被告
    再度召集民間互助會，惟仍故態復萌，再次冒標會款。被告
    眼見再無法遮瞞，才向原告坦承上開人頭保戶之事，而遭冒
    標之互助會會員亦察覺有異，前來催討會款，被告總計積欠
    債務約達新臺幣（下同）2000萬元，為解決被告上開債務問
    題，除拖累原告原有門牌號碼：彰化縣二林鎮○○路○段419
    巷32及36號2 筆建物，陸續遭到拍賣外，原告並對銀行負有
    債務無法償還，迫使原告不得不辭去在上市公司之高薪工作
    。然被告並未因此心生歉疚，反以原告事後屢次質問其金錢
    流向及用途，藉詞爭吵，甚至誣稱原告外遇云云，兩造感情
    因而日生嫌隙。
二、嗣於86、87年間，原告為謀生活，不得不遠赴大陸地區工作
    ，每月均將大部分薪水（至少有6 萬元以上）匯回臺灣，作
    為被告及2 名子女之生活費用，迄今均未曾間斷。而因原告
    常年在外，加以兩造自前揭事件後，即感情不睦，被告趁原
    告外出工作之機會，邀約訴外人即被告父親之乾女兒隨瑞齡
    同住，兩人同床共寢，於原告休假返臺期間，被告仍與隨瑞
    齡同房，原告在自己家中反無房間休息。且原告多年來在大
    陸地區工作，被告竟無一通電話問候、關心，即使原告打電
    話回家詢問家中狀況，亦由隨瑞齡接聽，被告全無顧念夫妻
    之情，兩人難得機會見面，被告亦未好言相對。又被告因上
    開債務心感愧疚，曾多次向原告提出離婚之議，惟原告一則
    考量2 子尚且年幼，為維繫家庭圓滿和諧，再則恐花蓮老家
    父母遭人議論，並念及被告可能因一時經濟困頓而心情鬱悶
    ，此或可日漸改善，因而隱忍未答應離婚。
三、至97年2 月間，兩造已長達10年來毫無交集，原告縱使返臺
    休假，連家中鑰匙亦無，更遑論起居之房間，兩人形同陌路
    ，加以2 名子女皆已成年，原告乃委任律師向被告提出協議
    離婚之議，詎被告以兩造尚有財務問題須與原告親自協商，
    即未置理。事後被告曾多次向原告表示只要原告給付 400萬
    元即同意離婚，但原告近年來大部分薪資均已支付家用，已
    無力給付 400萬元，雙方遂無法協議離婚。嗣於97年3月5日
    原告母親不幸去世，被告身為人媳，自當奔喪，惟在長達24
    日之守靈期間，被告竟未回花蓮原告祖厝探視、奔喪，甚至
    於出殯當日之家祭、公祭，被告亦未到場，讓原告無言以對
    家中親友，亦讓原告對被告涼薄深感痛心，因而決意提起本
    件訴訟。
四、另被告自82年間起，即毫無實據地懷疑原告與洪美娟有婚外
    情，屢因而爭吵不休，10餘年來，原告精神上所受痛苦可謂
    不堪同居之虐待，兼以可歸責於被告之上開事由，兩造婚姻
    已生重大破綻，無法繼續維持，亦無復合之望，為此爰依民
    法第1052條第1項第3款及同條第2 項之規定，請求判決離婚
    等語。並聲明：如主文所示。
五、對被告抗辯之陳述：
  (一)洪美娟係原告82年間任職公司之助理，被告與之亦相當熟識
    ，甚至認洪美娟為乾妹妹。而洪美娟於82年7 月間為準備考
    試，在被告未前往淡水受訓前，即已暫住兩造家中，至考試
    結束後即離去。被告所稱同年8至9月間，洪美娟家人為原告
    與洪美娟交往之事，至家中責問被告、原告帶領公司同事向
    被告解釋道歉、原告同事告知被告關於原告與洪美娟確有超
    越同事情誼云云，均係被告所杜撰；倘認確有此事，定係原
    告因遭誤解有婚外情，始有解釋之必要，且原告既找同事出
    面說明誤會，其等焉會向被告表示原告確有與洪美娟超越同
    事之情誼？被告之主張顯與事理矛盾。原告於88年間所書寫
    之信函，乃當時原告甫至大陸地區工作，因家中經濟問題，
    已令原告壓力沈重，而被告持續懷疑原告與洪美娟有染，屢
    屢以此與原告爭吵，要求離婚，更令原告身心俱疲，無心工
    作。原告為安撫被告心情，假托與洪美娟已討論「分手」，
    並已徵得對方同意等語，藉以安撫被告之心，免去兩人反覆
    爭吵。至將洪美娟之行動電話設為熱線電話乙節，係因原告
    為被告債務問題，四處週轉，當時大部分借款均經由洪美娟
    借得，故較常以電話聯絡，原告為節省電話費用，始設定資
    費較低之熱線電話號碼，絕無被告所指之外遇情事。
  (二)原告自93年2月至94年4月止，均以洪美娟之帳戶匯出生活費
    ，係因被告在壽險公司所衍生之事件，使被告產生虛假的高
    收入，經國稅局認為逃漏稅並追繳稅款，因兩造係合併申報
    所得稅，致連累原告遭到限制出境。當時原告已任職仂元公
    司大陸廠，為解除出境之限制，乃由仂元公司墊款繳清欠稅
    ，再按月自原告薪資中扣除。惟因扣除借款後所剩薪資有時
    不足以支付家中生活費用，且原告人在大陸無法及時匯款回
    臺灣，才商請洪美娟借款代為轉匯。
  (三)原告匯錢支付家用，並未限制用途，更未說不准讓被告使用
    ，剛開始是匯至隨瑞齡之帳戶，但原告擔心款項被外人利用
    ，所以才改匯至長子高維宏之帳戶。被告及2 子搬家時，有
    將原告物品一起搬過去，但沒有給原告大門鑰匙，所以原告
    必須按門鈴或撥打電話請兒子開門，原告在該處亦無自己的
    房間，而在兒子房間打地鋪，被告稱此係因現居住之房屋係
    分租之故，實則係被告故意造成此種狀態，因原告除負擔 2
    子註冊費用外，每月尚有交付6 萬元以上之家用，要承租房
    屋，一家人共同生活，綽綽有餘。而被告身為人妻，果若有
    心，在原告返臺期間，自應安排2 子暫時同睡，隨瑞齡則可
    至2 子其中之一房間居住，亦無須仍與隨瑞齡同房；且既可
    將原告私人物品搬至租屋處，何不稍加整理出另一住房？被
    告對原告感情究係有心或無意，由此即可看出，更令人啼笑
    皆非者，係原告竟要支付置物費用，兩造感情之疏離，可見
    一斑。
  (四)兩造分居12年來，通話時間不超過60分鐘，原告回臺時，兩
    造亦互不交談，被告若要打電話給原告，也只是要索討金錢
    ，且是由隨瑞齡撥打電話。
貳、被告則以：
一、被告自80年至86年間，於任職保險公司期間，為達成業績或
    競賽要求，確曾邀請親朋好友購買保單，但均經各該當事人
    之同意，並無虛立人頭保戶之情事，且此向為保險業務人員
    間常用之業務操作模式，如此運作之結果，亦無原告所指之
    財務缺口，被告根本無須以原告之工作所得填埔虧損。原告
    此部分所指，並不符合事實。另被告並無負債2000萬元之情
    事，此純係原告所捏造。在82年間，原告擅自決定投資購入
    彰化縣二林鎮○○路○段419巷32號、36號2 棟預售屋，每月
    約須支付購屋分期款20萬元，原告認被告工作收入穩定，故
    要求被告每月須負擔12萬元，其餘8 萬元始由原告負責。被
    告因每月增加12萬元之支出，致收支開始失去平衡，後來不
    得不召集互助會以籌措現金。而原告所投資之上開房屋，因
    房價大跌，遲遲未能脫手，惟預售屋期款及後續房貸壓力日
    趨沉重，每當被告將現金不足以支付上開款項之事告知原告
    ，原告皆表示其收入僅有如此，沒有辦法云云，而將難題丟
    回給被告。因與原告合資購買上開32號房屋者，係被告友人
    詹進順，且登記為詹進順所有，為不拖累詹進順，被告須設
    法多方借款，或與熟識之互助會會員商借得標會款，以應付
    每月約20萬元之支出，絕非原告所指「假冒互助會會員名義
    得標取走會款」、「冒標」，且該等互助會之欠款，皆於之
    後由被告工作所得及貸款償還。
二、原告投資上開預售屋，其中32號房地部分，因虧損甚多，詹
    進順在87年中認賠出售，非如原告所述係遭拍賣，且嗣該房
    地賣得價金由原告與詹進順結算，而原告結算後所取得之款
    項均供其私人所用，並未歸入家庭收支。另36號房地部分，
    因原告不願再繳付貸款，嗣於91年間遭到銀行拍賣，亦非遭
    被告之債權人查封拍賣。另原告在88年5 月間，從原本任職
    之億豐公司轉至仂元公司上班，每月薪資從5至6萬元遽增至
    每月10萬元，原告當時還曾將聘僱合約寄回花蓮老家告知家
    人，至89年之後，原告經派往大陸地區長駐，仂元公司每月
    加付5 萬元，總計原告之月薪達15萬元，由此可知原告並非
    「不得不辭去原本在上市公司之高薪工作」。
三、原告自前往大陸地區工作後，每月固有匯款5至6萬元不等，
    惟其堅持該款項只供2 名子女使用，被告亦遵照其指示，將
    原告所匯每月款項，扣除原告與2子3人之勞保、健保費、機
    車稅險、租金等支出後，餘額分存於2子帳戶中，供2人食衣
    住行、學費所需，被告不曾動用分毫，而原告匯回臺灣之款
    項亦僅佔其薪資收入之40％，是並無原告所指「將大部分薪
    水匯回臺灣供被告母子3人生活費用」之實。
四、又因原告投資房地產失利，致被告財務週轉不靈，原告不願
    承認其失誤，卻是將所有債務責任全數推給被告，並以虛立
    人頭戶、冒標等不實事實指責被告，被告均一肩扛下；在87
    年初隨瑞齡協助原告處理所有債務，為一舉解決多項欠款，
    被告貸款480 萬元、出售國泰股票約30萬元，並向隨瑞齡借
    款120萬元，償付各項債務，其中包含返還原告150萬元，而
    前述貸款均由被告負責償還。隨瑞齡是被告之父請託來協助
    被告，此為原告知悉，原告前往大陸地區時，亦曾拜託隨瑞
    齡照顧被告及子女，原告初期亦將薪水匯至隨瑞齡帳戶，委
    其代為處理，與原告所稱「被告趁原告外出工作之機邀其異
    姓姊妹隨瑞齡同住」之情有別。且在86年至87年間起，被告
    身負債務，經濟拮据，生活費用常要姊妹接濟，住處常常遷
    移，生活並不安定，僅能與友人合租1棟3樓樓房（押金由隨
    瑞齡支付），每人每月租金3000元至5000元（各承租人負擔
    之租金不等），3樓由友人租用，2子分別租用2樓2個房間，
    又保留1樓1個房間堆放原告個人物品，已無多餘房間，被告
    勢須與隨瑞齡同住2樓1房間，分床而睡。被告現今住處，因
    經濟因素只能克難以對，被告與隨瑞齡共用1 房，亦是為了
    讓2 子各有獨立自己空間，況原告返國總是行色匆匆，若非
    要返回公司處理事情，即係要與友人打牌，並未曾要求要在
    被告住處有休憩住處所。惟被告仍有為原告準備房間，僅原
    告返家，因被告不能使用原告負擔租金之房間，而未與原告
    同房而已。況且被告原租屋錦南街莒光新城，後遷至惠來路
    52巷，嗣又遷至惠安巷，無論被告遷往何處，均將詳細地址
    告知原告，且原告個人私用物品亦分裝40大箱，每次遷居均
    無遺漏搬至新租處。
五、原告認兩造長達10年來形同陌路云云，此僅原告個人想法。
    雖原告與被告及2 子約10年時間，沒有共同居住，其唯一原
    由係原告前往大陸地區工作，被告並未認為兩造形同陌路。
    90年間原告尚有託被告為其購買茶葉。被告係因94年間發現
    原告匯給子女之款項，均係經由洪美娟之帳戶所匯，始較少
    跟原告交談。又原告於95年2月14日、同年7月19日、96年 3
    月9日、同年8月28日均有各匯3 萬元請被告為其購買紅茶、
    烏龍茶。而被告係因債務問題，罹患憂鬱症，不與他人交談
    ，僅與隨瑞齡及2 名子女交談，原告也知悉此節，故原告打
    電話來，均請隨瑞齡接聽。而在子女就讀國中三年級時，曾
    摔斷手，被告一直撥打電話給原告，但原告均不接聽，此後
    被告即較少打電話給原告，原告對於被告之來電，大部分亦
    不接聽，其偶爾回電，則由子女接聽，但被告都會囑咐子女
    要撥打電話給原告。原告雖遠赴異地工作，但被告亦企盼原
    告休假返臺，一家人和樂相聚，然原告從不告知被告回臺時
    間及其行程，被告只要與原告對話，原告即轉身離開。兩造
    確實無其他溝通方式與互動。被告並不知原告在大陸的住址
    ，雖知悉原告在大陸之聯絡電話，電話常打不通，且電話費
    過於昂貴。
六、原告母親於97年3月5日過世，被告未返家奔喪，實因在86年
    間，原告投資房產失利，家中債臺高築，原告大哥高政源、
    大姊高月娥聞訊趕至家中瞭解，高月娥聽信原告一面之詞，
    即認家中債務均由被告而起，強烈責難被告，並要求被告「
    離他弟弟和他們家遠一點，最好是跟原告離婚，免得連累他
    們」等等。原告將家中所背負債務緣由，全歸責在被告身上
    ，並告知其長輩兄姊，使得被告在婆家人眼中已是罪人，這
    些年來，情況未曾改變，此等情況下，被告有何顏面再見婆
    家人？再被告長年罹患子宮肌瘤，失血甚多，嚴重貧血，常
    有昏倒之虞，以此羼弱身軀，被告自思無法承受婆家諸位長
    輩質疑，被告遂請2子代為拜祭致意。
七、原告於82年7月間，趁被告至臺北淡水受訓2週期間，曾帶其
    辦公室助理洪美娟返家過夜。同年8至9月間，洪美娟母親及
    其大哥為原告與洪美娟交往之事，至家中責問並怒罵被告，
    指責被告沒有管好原告。之後原告帶領億豐公司辦公室成員
    至家中聚會，並解釋道歉。82年年底原告同事胡國岱、楊能
    棠均表示原告與洪美娟確有超越同事的情誼，詢問被告是否
    知情。原告與洪美娟嗣又同車出遊，而在彰化縣溪湖鎮發失
    車禍，原告欲隱瞞此事，乃謊稱當時係單獨要至臺中辦事，
    而被告事後亦係經營原告同事告知，方知悉實情。86年至87
    年間原告介紹洪美娟至臺北其友人公司上班，此後原告亦時
    常出差北上。88年間原告之妹高月珍去電洪美娟，洪美娟表
    達其對原告之愛意，一定要跟原告在一起等情。被告亦發現
    原告於數月內每月均撥打百餘次電話給洪美娟，平均每日有
    3至4通，原告並將洪美娟之行動電話設定為熱線電話。原告
    於同年間，雖書寫信函給被告，提及將與洪美娟做一了斷，
    被告亦信其所言，惟原告前往大陸地區工作後，自93年2 月
    間至94年4 月間匯回臺灣之款項，卻仍是利用洪美娟在大陸
    地區的帳號匯款，待被告發覺後，提醒原告兩造之子已經長
    大懂事，且要求原告不要毀棄承諾，惟原告未置一語，惟自
    94年5 月起，即改由仂元公司名義匯款。被告未曾以原告之
    婚外情之事指摘原告，而冀望原告能自行了結此事回歸家庭
    ，惟原告卻因與洪美娟之婚外情，而不願多花1 分鐘在被告
    身上，其或因心有所屬，而選擇不與被告聯繫，但不能反稱
    係被告不與其聯絡，兩造這些年來「疏離」，實係原告刻意
    造成之結果。
八、原告自66年8月間起至71年2月間止之求學及服役期間，大部
    分生活費用皆由被告資助；被告自73年間起至80年2 月間，
    則在家中照顧、撫育2子，嗣於80年3月間即開始工作，分擔
    家計；自82年至86年間，被告每月須支付12萬元購屋款項、
    2子學雜費用以及家用支出約5萬元，合計17萬元以上。自87
    年起迄今，被告背負並償還因原告購屋投資失利等所產生之
    負債，約為600 萬元，惟原告並無幫被告分擔任何債務。自
    88年間原告前往大陸地區工作，2 子之生活起居及求學，均
    由被告獨力照顧，10年來，原告及其家人並無任何協助。原
    告離臺時，長子高維宏就讀高中，次子高維邦就讀國中，現
    今2子均已就讀研究所，被告在此10年中，不僅守住2子，亦
    守住家的形體。雖身體狀況不佳，又背負債務須處理，惟被
    告從不氣餒退縮，亦力爭上游，原本僅是高中學歷，在原告
    離家之後，被告自88年起，即到大學修習，復至研究所進修
    ，現已自東海大學社工所畢業。被告不曾放棄自己的婚姻，
    被告與原告結婚迄今已滿30年，育有2 子，雖家中曾起波瀾
    ，遭受挫折，惟此僅是財務困境，只要有心總能解決，被告
    一挺住，亦已10個年頭，先前所負債已解決了大部分，被告
    對於原告、2 子暨家庭之維繫，無不用心計較，百般容忍，
    並無對不起任何人之處，原告本件訴訟所指，均不足以為兩
    造婚姻無可維繫之理由，資為抗辯。並聲明：原告之訴駁回
    。
、得心證之理由：
一、按有民法第1052條第1 項以外之重大事由，難以維持婚姻者
    ，夫妻之一方得請求離婚，但其事由應由夫妻之一方負責者
    ，僅他方得請求離婚，民法第1052條第2 項定有明文。次按
    民法第1052條第2 項規定之立法意旨，在符合現代多元化社
    會之需要，使裁判離婚之事由較富彈性，其判斷之標準為婚
    姻是否已生破綻而無回復之希望，而婚姻是否已生破綻無回
    復之希望，不可依主觀的標準，即從原告已喪失維持婚姻意
    欲之主觀面加以認定，而應依客觀之標準，即難以維持婚姻
    之事實，是否已達倘處於同一境況，任何人均將喪失維持婚
    姻意欲之程度而定（最高法院94年度臺上字第 115號判決意
    旨參照）。至於婚姻如有難以維持之重大事由，於夫妻雙方
    就該事由均須負責時，應比較衡量雙方之有責程度，僅責任
    較輕之一方得向責任較重之他方請求離婚，如雙方之有責程
    度相同，則雙方均得請求離婚，始符民法第1052條第2 項規
    定之立法本旨（最高法院95年度第5 次民事庭會議決議參照
    ）。再按婚姻係男女以終生生活為目的之共同生活關係，此
    共同生活體，須夫妻共同經營生活，倘事實上已經分居各自
    獨立生活多年，雙方誠摰互信之感情基礎，已經不復存在，
    依一般人之生活經驗，顯然難期修復，雙方共同生活的婚姻
    目的已經不能達成，而其事由之發生，依一般社會感情，尚
    難認為應完全歸責於夫妻之一方時，應可認係民法第1052條
    第2 項所定難以維持婚姻之重大事由，而准許夫妻雙方為離
    婚之請求，否則，勉強維持婚姻之形式，反而會對雙方各自
    追求幸福生活之機會造成不必要之限制。
二、原告主張兩造於71年間結婚，婚後育有子女高維宏、高維邦
    2子，皆已成年等事實，業據其提出戶籍謄本1份為證，自堪
    信為真實。
三、原告主張兩造婚後因被告以人頭保戶向任職之保險公司投保
    、遲交客戶保費致須自行解決客戶發生保險事故之理賠事宜
    、冒標互助會款等，而負有2000萬元之鉅額債務，導致原告
    所有2 棟房屋遭拍賣，原告復為清償債務，因而於88年間前
    往大陸地區工作等情，為被告所否認，並以：係因原告投資
    2 棟預售屋失利，卻要求被告須負擔大部分之分期款及貸款
    ，致被告週轉不靈，原告不願承認其失誤，而將全數債務責
    任推給被告，被告因而召集民間互助會，並向得標會員商借
    標得之會款，嗣再以工作所得及貸款償還，然原告卻虛構人
    頭保戶、冒標等不實事實，原告手足更因聽信其一面之詞，
    強烈責難被告等情置辯。而本院依原告之聲請，向被告當時
    任職之國泰人壽保險股份有限公司（下稱國泰人壽公司）函
    詢結果，該公司覆以：「經查本公司前業務員陳秀雲於任職
    本公司期間（約82年至86年間）流用保費屬實，公司已於86
    年6 月23日免職在案，惟並無有關鈞院所詢任何保戶因其流
    用保費致發生保險事故，公司未於理賠之情事」等情，有該
    公司99年12月6日國壽字第0990120276號函1份在卷可稽。而
    此固可證明被告任職於國泰人壽公司時有因流用保費致遭免
    職之事，然不足以證明原告所主張被告因須自行負擔客戶發
    生保險事故之理賠，因而負有債務之事實。又原告所舉證人
    即其胞妹高月珍於本院99年10月21日言詞辯論時證述：伊知
    道兩造於82年間買了二林2 棟預售屋之事，是兩造決定要買
    的，至於買屋後兩造經濟情形如何，伊不清楚，後來上開房
    屋賣掉，據原告說是因為無法負擔，對於兩造負債情形，伊
    並不瞭解，被告經常向伊借款，並叫伊不要讓原告知道，後
    來被告都是用替伊繳交保險費之方式清償，原告有提到因被
    告之原因負債很多，伊詢問被告經濟到底出了何問題，大家
    一起解決，但被告不肯告訴伊，說是因為兩造之關係才負債
    等語，而表示對於兩造負債情形、經濟狀況並不清楚，自無
    從證明原告所主張之事實為真；另原告之胞姐高月娥雖於本
    院同日言詞辯論期日證稱：原告說被告以原告名義召集互助
    會，且有用他人名義參加，開標時會員沒有來，都是被告代
    為得標，後來才知道會款都是被被告標走，這些債務之數額
    ，伊不清楚，另原告有說被告收了別人的證件，但未送到保
    險公司，結果被保險人就死亡，要賠保險公司5、600萬元，
    而伊詢問被告，被告則什麼都不願意說，只說伊都袒護原告
    等語，然證人高月娥所述得悉兩造負債之原因，既係經由被
    告轉述，並非其親身所見所聞，其證詞自難為有利於原告之
    認定。另證人即兩造之子高維宏於本院99年11月25日言詞辯
    論時證稱：家裡經濟狀況原本不錯，後來爸爸買了二林的 2
    棟房子，房貸負擔較重，媽媽有幫忙負擔房貸，但與爸爸如
    何分擔伊不清楚，媽媽當時有理財之問題，是關於互助會的
    ，但詳情伊不清楚，伊是在爸媽爭吵時，聽到這些事情的，
    當時就是因為房貸及媽媽理財問題導致家裡經濟狀況改變，
    但爸爸媽媽各負債數額，伊不知道等語，則證述家裡經濟狀
    況係併因兩造之債務而改變等情，而可認兩造之負債應係原
    告購買不動產之貸款負擔、被告召集之民間互助會等原因，
    原告主張全係因被告之緣故而負債，尚非可採。而依前揭證
    人之證言，雖無從認定負債原因之可歸責性，然觀諸證人高
    月珍於本院同日言詞辯論時證述：伊家人與被告之關係原本
    很好，但有一次伊母親打電話與原告聊天，有怪罪被告將家
    弄得亂七八糟，被告說伊母親都袒護原告，但被告沒有提到
    伊母親怪罪被告的是何事，此後被告即不接伊家裡任何人的
    電，也不再與原告其他兄弟姐妹往來，伊等也就未再見面等
    語；證人高月娥於本院同日言詞辯論期日亦證陳：以前被告
    與伊家人的關係很好，但最近10幾年來都沒有往來，可能是
    為了錢的問題，因為10餘年，有一次回花蓮過年，兩造為錢
    的事情在吵架，妯娌聽到告訴伊父親，伊父親即叫伊過年後
    去問兩造，原告叫伊問被告，被告說不出來，亦不願意將債
    務列出，伊有點生氣，就責備被告，所以被告就不高興，說
    伊都袒護原告，不然離婚好了，後來10幾年，被告於過年期
    間都沒有回來過年等語；另證人高維宏則證稱：兩造以前偶
    爾會為了一些生活細節爭吵，伊認為兩造個性上有些不合，
    在買了房子之後，比較會為了負債而爭吵等語，足徵兩造業
    因負債問題導致互生嫌隙，時有爭執，卻未共思解決之道，
    任由夫妻感情裂痕日益加深，被告更因而與原告家人失和，
    此後互不往來已有10餘年，彼此關係冷淡，殆可認定。
四、原告主張關於其於86、87年間前往大陸地區工作迄今，被告
    不曾關心聞問，原告撥打電話返家，亦係由與被告共同居住
    之友人隨瑞齡接聽，原告返回臺灣時，被告仍與隨瑞齡同房
    ，原告只能在兒子房間打地鋪，無自己房間可以休息，縱與
    被告相見，被告亦無好言相對，兩造已10餘年毫無交集，形
    同陌路等情，被告則以前詞置辯。經查：
  (一)證人即兩造之子高維宏於本院99年11月25日行言詞辯論期日
    到庭證述：在伊等搬到臺中之前，爸媽感情已經失和一段時
    間，待搬到臺中，爸爸去大陸後，爸媽就幾乎沒有什麼聯絡
    ，除非有重要的事情，否則雙方都不會主動聯絡，爸爸去大
    陸後，大概好幾個月回來1 次，回臺灣在家裡住1、2天就離
    開，但爸爸好像還是留在臺灣，因為從爸爸打來的電話可以
    看出是臺灣的訊號，家裡都有保留爸爸的房間，裡面有書櫃
    、桌子、床、燈具，但爸爸不喜歡該房間，所以都過來跟伊
    擠同一間，還特地把房間裡面的沙發床搬到伊房間，伊不清
    楚媽媽為何沒有跟爸爸住同一間房間，卻另外幫爸爸準備房
    間，我覺得爸媽感情不好，爸爸返家時，有時會事先通知，
    有時會忽然間跑來。我記得爸爸沒有伊等住處的鑰匙，因為
    經濟的問題，沒有辦法負擔更多的房租，伊等始與隨瑞齡分
    租房屋，爸爸回臺灣在家裡都待不超過3 天，過年有時還是
    在大陸，如果有回來就會帶伊回花蓮爺爺奶奶家，不會跟媽
    媽一起過年。媽媽也不會主動說要跟伊等一起回花蓮，平時
    爸爸都直接打電話到伊與弟弟之行動電話，而不會打電話到
    媽媽的行動電話或伊等住處，打電話給伊時，也不會要找媽
    媽說話，爸爸回臺灣時，爸媽也幾乎不會交談，伊印象中爸
    媽最近一次一起出門是在伊就讀高中時，大約10年前，伊認
    為爸媽之婚姻沒有回復可能等語。按證人為不可代替之證據
    方法，如果確係在場聞見待證事實，而其證述又非虛偽者，
    縱令證人與當事人有親屬、親戚或其他利害關係，其證言亦
    非不可採信，最高法院著有53年臺上字第2673號判例可資參
    照。且徵之婚姻及家庭生活有其私密之特性，常於外人無法
    以感官察知之情況下為之，僅有營共同生活之家屬，因關係
    密切、契合，較外人能以其感官察知。而證人高維宏為兩造
    所生之子女，誼屬至親，復與兩造共同生活，苟非有此事實
    ，衡情應不致於杜撰誣陷被告前揭事實。況證人高維宏既未
    於本院審理中拒絕陳述，其等出於自由意志，就所見所聞事
    實據以陳述之證言自有證據能力，且核與原告主張之情節大
    致相符，故證人高維宏所為之證言應堪可採。
  (二)被告雖以罹患憂鬱症所以才不與原告對話，而由隨瑞齡代為
    接聽原告電話，但仍會請原告購買茶葉云云置辯。惟原告請
    託被告購買茶葉之事，與夫妻間維繫婚姻關係所為之互動，
    毫無關聯；至被告辯稱罹患憂鬱症乙節，未據被告舉證以實
    其說，況由被告自陳平時仍會與隨瑞齡及2 子對話，且自88
    年間起，晚上及假日到大學、研究所修習、研讀，白天則四
    處打零工，均須與他人交談等情（見本院99年9 月21日言詞
    辯論期日），並參以被告於本院言詞辯論期日到庭陳述時之
    神情、對答情形觀之，實與常人無異，顯見被告應非不能與
    他人交談、對話，僅係自主性地選擇不願與被告交談、對話
    。
  (三)原告主張前往大陸地區工作後，每月固定匯至少6 萬元之款
    項至隨瑞齡或證人高維宏帳戶作為被告及2 子之生活費用等
    情，業據提出第一商業銀行匯款申請書代收入傳票、匯款通
    知單、匯款申請書回條共計18紙為證，被告則就原告匯款之
    事不爭執，僅抗辯原告有交代該款項不能給被告使用等語置
    辯。經查，證人高維宏於本院前揭言詞辯論期日證稱：爸爸
    去大陸後會匯錢給伊等，之前並沒有說不要給媽媽用那些錢
    ，但90年之後，有一次爸爸在大陸刷卡10幾萬元，說是公司
    交際費用，要從以前匯的錢先墊付，但當時媽媽沒有錢可以
    墊付，爸爸就覺得先前匯過來的錢都不知道用到哪裡去，後
    來就都匯到伊跟弟弟帳戶，說要給伊及弟弟作為生活費用及
    學費，叫伊及弟弟要好好保管，要伊等自己使用，沒有直接
    說不要給媽媽用，媽媽知道了就說她不要爸爸匯來的錢，爸
    爸匯的錢足夠支付伊及弟弟學費、生活費用，另亦要支付爸
    爸的勞健保費用，剩餘不多，剩下的錢都存在伊帳戶內等語
    ，足證原告至大陸地區工作後，在90年之前所匯回之款項，
    並未限制被告不得使用，而係於90年間原告要求被告先行墊
    付公司之交際費用，而被告無法墊付後，原告始從隨瑞齡帳
    戶改匯至證人高維宏之帳戶，然其亦未言明被告不得使用其
    所匯之款項。至於原告告知證人高維宏所匯款項係要作為其
    及高維邦之學費、生活費用，是否有禁止被告使用之意涵，
    或確係如原告所述係擔心款項被外人利用，始如此告知，因
    未臻明確，尚難以此遽認原告將其所匯款項之用途作此限制
    ，是被告辯稱原告禁止其使用原告所匯款項云云，自難認為
    真實。而被告若就原告匯款之用途有所疑義，當向原告詢問
    、確定方是，然其卻捨此途，逕行論斷，並拒絕使用原告所
    匯款項，無疑將使兩造婚姻之裂痕加深。
  (四)原告主張被告於其前往大陸工作後，即與隨瑞齡分租房屋，
    且與隨瑞齡同住，甚至原告休假返臺時，被告仍與隨瑞齡同
    房等情，被告對於上情並不否認，惟以原告之個人物品均毫
    無遺漏地搬至新租屋處，當時係因經濟拮据始與隨瑞齡分租
    房屋，而被告因不能使用原告支付租金之房間，故於原告回
    臺期間，未與原告同房云云置辯。惟原告並未限制被告使用
    其匯回臺灣之款項，已如前述，是被告辯稱原告回臺灣時係
    因不能使用被告支付房租之房間，始未與原告同房云云，自
    無可採。再者，被告主張其係與隨瑞齡合租3樓樓房，並由2
    子各租用1間，另保留1間堆放原告個人物品，被告則與隨瑞
    齡同住一間，每人每月租金3000元至5000元，並提出公證書
    、房屋租賃契約書各1 份為證。惟查，被告與隨瑞齡合租之
    房屋租金每月固為2萬3000元，然該房屋為3層樓房，應遠超
    出兩造1家4口生活所需，且依被告所述，兩造及2 子每月須
    支付之租金，合計亦超逾1 萬元，則即使被告不使用原告匯
    回臺灣之款項，而以目前同額之租金，是否不足以另行租用
    純供兩造及2 子居住生活之房屋，實非無疑，被告上開必須
    與隨瑞齡分租房屋之理由，實屬牽強，原告主張目前被告與
    隨瑞齡分租房屋係被告刻意造成，尚非毫無根據。兩造既因
    原告在大陸工作之故，而長期分隔兩地，聚少離多，倘被告
    有意維持婚姻，更當珍惜原告休假返臺之時間，然原告刻意
    安排前揭居住方式，實足使兩造原已欠缺互動之夫妻情感，
    更加疏離。
  (五)原告主張被告於原告母親過世後，未曾前往奔喪、祭拜等情
    ，為被告所不否認，惟辯稱因原告家人因聽信原告所言，將
    兩造負債之緣由，全歸咎於被告，被告在婆家人眼中是罪人
    ，而無法面對婆家人，且因罹患子宮肌瘤，失血甚多，嚴重
    貧血，常有昏倒之虞，遂請2 子代為拜祭云云。被告固據提
    出澄清醫院中港院區健康檢查中心之體檢報告為證，惟該報
    告為一般性之檢驗報告，縱被告血液中之血紅素低於正常值
    ，然此充其量僅能證明其有貧血現象，然由前述被告平時晚
    上在研究所進修、白天則打工等情以觀，被告貧血之現象於
    其日常生活仍屬無礙，尚無法作為其於原告母親過世時未曾
    前往奔喪、祭拜之正當事由。又證人高月珍於本院99年10月
    21日言詞辯論時證述：伊母親過世時，因被告不接聽伊電話
    ，所以有請兩造之子回去，請被告前來，子女直接告訴伊，
    被告應該不會回來，後來也有說有轉告被告，但被告並無反
    應等語；另證人高維宏於本院99年11月25日言詞辯論時亦證
    稱：在伊祖母過世時，爸爸及親戚都有要伊轉告請媽媽回去
    奔喪，伊有告訴媽媽，但媽媽沒有回去，媽媽說因為當時有
    子宮肌瘤之問題，這是媽媽的說法等語。雖被告曾因家中債
    務問題，遭原告家人指責，然原告遭逢母喪，被告與原告之
    婚姻關係既尚存續中，理應盡為人媳之責，前往奔喪、參與
    祭拜儀式、送殯，以盡最後孝道，且原告及其家人亦均透過
    證人高維宏轉達被告能返回原告老家奔喪之期望，此際原告
    之家人理應不會對前來奔喪之被告刻意為難，惟被告卻對於
    原告及其家人之請求置之不理，則其此等行徑，亦有悖於倫
    常，引人非議，亦足令原告對於兩造之婚姻更感心灰意冷，
    使兩造之婚姻關係益形惡化。
  (六)至被告主張原告有婚外情，曾趁被告受訓期間，帶其辦公室
    助理洪美娟返家過夜，又將洪美娟之電話設為熱線電話，至
    94年間匯回臺灣之款項，仍係透過洪美娟之帳戶匯款等情，
    並提出行動電話費帳單、被告書立之書函各1 份為證。原告
    除否認有婚外情外，就被告主張之其餘事實俱不爭執，辯稱
    ：書寫該信函之目的是為安撫被告，洪美娟在被告受訓前即
    已暫住兩造家中，設定熱線電話是因屢透過洪美娟借款週轉
    ，常有聯繫必要，為節省電話費用，始如此設定云云。惟觀
    諸上開書函內容：「秀雲：真是對不起，有件事要告訴你，
    不管您相信或不相信。即是，近月來，我與『洪』已談及所
    謂『分手』的事情。因雙方皆這樣下去，並無好的結果，不
    如淡化下去…不談錢的事，談我與洪的事。我想您可能根本
    無法相信，與她談及分手的事，彼此雙方皆已同意，本想於
    7/6 告知您此事。並請您諒解，卻萬萬沒想到的是您捷足先
    登，提及我種種的不是…千不是萬不是，感情的事，是我對
    不起你…」等語，已足認原告確有向被告坦認其與洪美娟有
    婚外情之事實；另證人高維宏於本院前揭言詞辯論期日亦證
    述：媽媽會懷疑爸爸外遇，因為當時爸爸跟一個同事洪美娟
    比較有往來，後來爸爸還有用洪美娟的帳戶匯錢給伊等，有
    一次爸爸在媽媽出差時，帶洪美娟到家裡過一夜，那一次媽
    媽跟洪美娟並未見到面，伊則在家裡，是伊還在就讀小學時
    發生之事情，媽媽回來後，伊就提到這件事，爸媽就發生爭
    吵，爸爸並未承認有外遇這件事，爸媽也會為了媽媽懷疑爸
    爸外遇的事情而爭吵等語，亦足證原告卻曾背著被告，趁被
    告離家受訓之際，帶洪美娟返家過夜等情無訛。審之婚外情
    會嚴重戕害夫妻間互信基礎，帶給另一方精神上極大之痛苦
    ，對於婚姻造成之殺傷力甚大，倘非真有此事，原告實無坦
    認其對婚姻不忠實行為之可能性。故原告徒執前詞否認，而
    未舉證以實其說，自難採認。
五、婚姻乃一男一女之兩性結合，以組織家庭，共同生活為目的
    ，須夫妻雙方互助、互愛、互信、互敬、相互包容、扶持，
    遇事則應理性溝通、求取共識，始能協力完成一段美滿之婚
    姻與家庭生活。惟原告未能忠於婚姻生活，而與洪美娟發生
    婚外情，被告在獲悉後感到受辱、精神受有莫大痛苦，兩造
    間之婚姻因之產生破綻，不難想見，且其事由本當歸責於原
    告。但兩造除因原告婚外情外，另因債務問題，迭生爭吵，
    致夫妻感情出現裂痕後，兩造復因原告工作之故，長期分隔
    兩地，已達10餘年，此期間被告在臺獨力照顧2 子生活起居
    ，原告則以其工作所得提供2子日常生活所需，全然為2子付
    出，均值肯定，然兩造對於彼此卻甚少聞問，吝於付出關懷
    、善意，被告執意不使用原告提供之生活費用，又刻意與他
    人分租房屋，致使原告即使休假返臺，兩人仍分房而居，縱
    同處一屋，亦冷漠擦身而過，幾無交談對話，冰冷相待，兩
    造分居期間，彼此均無心（怠於）維持適當之互動與溝通，
    致賴以維持夫妻關係之互敬、互信、互諒、互愛之誠摯基礎
    盡失，彼此因此漸行漸遠，非但無復合之跡象，反讓彼此觀
    念益形隔閡，形同陌路，婚姻中夫妻彼此扶持之特質蕩然無
    存，更遑論心靈之契合；而原告遭逢母喪之際，身為人生伴
    侶之被告不僅未能給予精神上之支持，反未曾前往奔喪、參
    與祭拜、送殯，若謂原告因之感到心灰意冷，對婚姻之繼續
    不再有所期待，自一般常情觀察，殆亦屬必然，顯見兩造婚
    姻應已產生重大破綻。被告雖認兩造婚姻關係未達無可維繫
    之程度，而不願意離婚，惟其對於如何積極挽回婚姻，如何
    重建婚姻亦毫無規劃，且兩造對於因各自可歸責原因造成婚
    姻之困境部分，尚無反省之意，於本件訴訟期間，均互相指
    責對方，而未見積極或平和洽談解決之途，已無共建美滿婚
    姻之期待，顯見兩造婚姻已破裂無可回復，誠摯互信之基礎
    已蕩然無存，依一般人之生活經驗，顯然難期修復，應認任
    何人處於相同情況下，均已喪失維持婚姻之意願，依客觀的
    標準判斷，堪認兩造間之婚姻已生重大破綻，而無回復之希
    望，足以構成民法第1052條第2 項「難以維持婚姻之重大事
    由」。而就兩造長久以來，未能協力謀求夫妻感情之和諧，
    以及就前揭爭執之責任歸屬，比較兩造婚姻整體歸責事由，
    兩造均有可歸責原因，且各應負相同之責任（本院依上開情
    節，既已足堪認定兩造間有上開離婚事由存在，則兩造有關
    其餘原告主張離婚事由之攻防及舉證，即無庸贅敘）。從而
    ，原告依民法第1052條第2項請求判決離婚，洵屬正當，應
    予准許。
六、原告提起本件離婚訴訟，係併依民法第1052條第1項第3款及
    同條第2 項之規定為請求，此種起訴之形態，謂之重疊的訴
    之合併，訴訟標的雖有數項，而僅有單一之聲明，法院應就
    所主張之數項標的逐一審判，如其中一項請求為有理由，即
    可為原告勝訴之判決，就他項標的無須更為審判（最高法院
    著有88年度臺上字第1127號、86年度臺上字第997 號、85年
    度臺上字第1158號、83年度臺上字第1076號、71年度臺上字
    第238號判決參照），則原告依民法第1052條第2項之規定所
    為之請求，既經本院為勝訴之判決，就其另依民法第1052條
    第1項第3款之規定，所為同一內容之請求，本院即毋庸再予
    判決。
肆、本件事實已臻明確，兩造其餘之攻擊防禦及證據調查，均與
    本案之判斷不生影響，自毋庸一一審酌論列，併此敘明。
丙、訴訟費用負擔之依據：民事訴訟法第78條。
中    華    民    國   100    年    1     月    25    日
                  家事法庭      法  官  郭妙俐
以上為正本係照原本作成。
如對本判決上訴，須於判決送達後20日之不變期間內，向本院提
出上訴狀（須附繕本）。
如委任律師提起上訴者，應一併繳納上訴審裁判費。
中    華    民    國   100    年    1     月    25    日
                                書記官  魏宏銘